---
title: "UAS Pemodelan Statistika dan Simulasi"
author: "pradytha galuh"
date: "2025-06-20"
output: html_document
---

```{r setup, include=FALSE}
knitr::opts_chunk$set(echo = TRUE)
```

```{r}
# Load library yang diperlukan
library(ggplot2)
library(dplyr)
library(knitr)

# Set seed untuk reproducibility
set.seed(123)
```

## 1. Gunakan simulasi untuk menghitung nilai pendekatan dari $\mathbb{E}[X^2]$ untuk variabel random berdistribusi Uniform jika $X \sim U(0, 1)$. Gunakan 10.000 angka random.

```{r}
# Parameter simulasi
n_sim <- 10000

# Generate 10.000 angka random dari distribusi Uniform(0,1)
x_uniform <- runif(n_sim, min = 0, max = 1)

# Hitung X²
x_squared <- x_uniform^2

# Hitung E[X²] dari simulasi
e_x_squared_sim <- mean(x_squared)

# Nilai teoritis E[X²] untuk U(0,1)
# E[X²] = ∫₀¹ x² dx = [x³/3]₀¹ = 1/3
e_x_squared_theory <- 1/3
```

```{r}
# Tampilkan hasil
cat("HASIL SIMULASI E[X²]:\n")
cat("- Nilai simulasi     :", round(e_x_squared_sim, 6), "\n")
cat("- Nilai teoritis     :", round(e_x_squared_theory, 6), "\n")
cat("- Selisih           :", round(abs(e_x_squared_sim - e_x_squared_theory), 6), "\n")
cat("- Akurasi (%)       :", round((1 - abs(e_x_squared_sim - e_x_squared_theory)/e_x_squared_theory) * 100, 2), "%\n")
```
```{r}
# Plot histogram X²
hist(x_squared, breaks = 50, 
     main = "Histogram X² untuk X ~ U(0,1)", 
     xlab = "X²", ylab = "Frekuensi",
     col = "cyan3", border = "black")
abline(v = e_x_squared_sim, col = "red", lwd = 2, lty = 2)
legend("topright", 
       legend = paste("E[X²] =", round(e_x_squared_sim, 4)), 
       col = "red", lty = 2, lwd = 2)
```

## 2. Buat masing-masing untuk $n_1 = 100$, $n_2 = 1000$, dan $n_3 = 10000$ angka random dari $N(100, 15^2)$, lalu hitung rata-rata, simpangan baku, dan plot histogram. Berikan penjelasan hasil yang Saudara peroleh.

```{r}
# Parameter distribusi
mu <- 100
sigma <- 15
sample_sizes <- c(100, 1000, 10000)

# Inisialisasi tabel hasil
results_normal <- data.frame(
  n = sample_sizes,
  mean_sample = numeric(3),
  sd_sample = numeric(3),
  se_mean = numeric(3),
  error_mean = numeric(3),
  error_sd = numeric(3)
)
```

```{r}
# Set layout untuk plot
par(mfrow = c(2, 2))

for(i in 1:length(sample_sizes)) {
  n <- sample_sizes[i]
  
  # Generate sampel
  sample_data <- rnorm(n, mean = mu, sd = sigma)
  
  # Hitung statistik
  sample_mean <- mean(sample_data)
  sample_sd <- sd(sample_data)
  se_mean <- sample_sd / sqrt(n)
  
  # Hitung error dari nilai teoritis
  error_mean <- abs(sample_mean - mu)
  error_sd <- abs(sample_sd - sigma)
  
  # Simpan hasil
  results_normal[i, "mean_sample"] <- sample_mean
  results_normal[i, "sd_sample"] <- sample_sd
  results_normal[i, "se_mean"] <- se_mean
  results_normal[i, "error_mean"] <- error_mean
  results_normal[i, "error_sd"] <- error_sd
  
  # Plot histogram
  hist(sample_data, breaks = 30, 
       main = paste("N(100,15²) dengan n =", n),
       xlab = "Nilai", ylab = "Frekuensi",
       col = "darkturquoise", border = "black")
  abline(v = sample_mean, col = "red", lwd = 2)
  abline(v = mu, col = "blue", lwd = 2, lty = 2)
  legend("topright", 
         legend = c(paste("x̄ =", round(sample_mean, 2)), 
                   paste("μ =", mu)),
         col = c("red", "blue"), lty = c(1, 2), lwd = 2)
}

par(mfrow = c(1, 1))
```

```{r}
# Tampilkan tabel hasil
cat("RINGKASAN HASIL SIMULASI NORMAL:\n")
print(kable(results_normal, digits = 4, 
           col.names = c("n", "x̄", "s", "SE(x̄)", "Error x̄", "Error s")))

cat("\nANALISIS LAW OF LARGE NUMBERS:\n")
for(i in 1:3) {
  cat("- n =", sample_sizes[i], 
      ": Error rata-rata =", round(results_normal[i, "error_mean"], 4),
      ", Error SD =", round(results_normal[i, "error_sd"], 4), "\n")
}
```

## 3. Simulasikan distribusi binomial $\text{Bin}(30, 0{,}25)$ sebanyak 5000 kali. Tentukan nilai estimasi masukan $P(X \geq 15)$.

```{r}
# Parameter distribusi binomial
n_trials <- 30
prob_success <- 0.25
n_simulations <- 5000

# Generate sampel dari distribusi binomial
binomial_samples <- rbinom(n_simulations, size = n_trials, prob = prob_success)
```

```{r}
# Simulasi distribusi Binomial Bin(30, 0.25)
n_trials <- 30
prob_success <- 0.25
n_simulations <- 5000

# Generate sampel dari distribusi binomial
binomial_samples <- rbinom(n_simulations, size = n_trials, prob = prob_success)

# Hitung P(X ≥ 15) dari simulasi
prob_x_geq_15_sim <- mean(binomial_samples >= 15)

# Hitung nilai teoritis P(X ≥ 15)
prob_x_geq_15_theory <- 1 - pbinom(14, size = n_trials, prob = prob_success)

# Statistik deskriptif
mean_binomial <- mean(binomial_samples)
var_binomial <- var(binomial_samples)
sd_binomial <- sd(binomial_samples)

# Nilai teoritis
mean_theory <- n_trials * prob_success
var_theory <- n_trials * prob_success * (1 - prob_success)

cat("Hasil Simulasi Distribusi Binomial Bin(30, 0.25):\n")
cat("Jumlah simulasi:", n_simulations, "\n\n")

cat("Statistik Sampel:\n")
cat("Rata-rata:", round(mean_binomial, 4), "(Teoritis:", mean_theory, ")\n")
cat("Varians:", round(var_binomial, 4), "(Teoritis:", round(var_theory, 4), ")\n")
cat("Simpangan baku:", round(sd_binomial, 4), "(Teoritis:", round(sqrt(var_theory), 4), ")\n\n")

cat("Estimasi Probabilitas:\n")
cat("P(X ≥ 15) simulasi:", round(prob_x_geq_15_sim, 6), "\n")
cat("P(X ≥ 15) teoritis:", round(prob_x_geq_15_theory, 6), "\n")
cat("Selisih:", round(abs(prob_x_geq_15_sim - prob_x_geq_15_theory), 6), "\n")

# Plot histogram
hist(binomial_samples, breaks = 0:30, 
     main = "Histogram Distribusi Binomial Bin(30, 0.25)",
     xlab = "Nilai X", ylab = "Frekuensi",
     col = "darkmagenta", border = "black")
abline(v = 15, col = "red", lwd = 2, lty = 2)
abline(v = mean_binomial, col = "blue", lwd = 2)
legend("topright", 
       legend = c("X = 15", paste("x̄ =", round(mean_binomial, 2))),
       col = c("red", "blue"), lty = c(2, 1), lwd = 2)

# Tabel probabilitas untuk beberapa nilai
prob_table <- data.frame(
  X = 10:20,
  P_X_eq = dbinom(10:20, size = n_trials, prob = prob_success),
  P_X_leq = pbinom(10:20, size = n_trials, prob = prob_success),
  P_X_geq = 1 - pbinom(9:19, size = n_trials, prob = prob_success)
)

cat("\nTabel Probabilitas Teoritis untuk beberapa nilai:\n")
print(kable(prob_table, digits = 6, 
           col.names = c("X", "P(X=x)", "P(X≤x)", "P(X≥x)")))
```


## 4. Buatlah function untuk rumus berikut:

\[
s = \sqrt{ \frac{\sum x^2 - \frac{(\sum x)^2}{n}}{n - 1} }
\]

Hitung nilai $s$ dengan membangkitkan data berdistribusi normal sebanyak data 1000, rata-rata 89, dan standar deviasi 10.

```{r}
# Function untuk menghitung simpangan baku
calculate_std_dev <- function(x) {
  n <- length(x)
  if(n <= 1) {
    stop("Sampel harus memiliki lebih dari 1 observasi")
  }
  
  # Hitung rata-rata
  x_bar <- mean(x)
  
  # Hitung sum of squares
  sum_squares <- sum((x - x_bar)^2)
  
  # Hitung simpangan baku sampel
  s <- sqrt(sum_squares / (n - 1))
  
  return(s)
}
```

```{r}
# Parameter data
n_data <- 1000
mean_given <- 89
sd_given <- 10

# Generate data normal
normal_data <- rnorm(n_data, mean = mean_given, sd = sd_given)

# Hitung simpangan baku
s_custom <- calculate_std_dev(normal_data)
s_builtin <- sd(normal_data)

# Statistik deskriptif
mean_data <- mean(normal_data)
median_data <- median(normal_data)
var_data <- var(normal_data)
```

```{r}
cat("HASIL ANALISIS DATA NORMAL (n=1000, μ=89, σ=10):\n")
cat("Parameter teoritis: μ =", mean_given, ", σ =", sd_given, "\n\n")

cat("STATISTIK SAMPEL:\n")
cat("- Rata-rata    : ", round(mean_data, 4), "\n")
cat("- Median       : ", round(median_data, 4), "\n")
cat("- Varians      : ", round(var_data, 4), "\n\n")

cat("PERBANDINGAN SIMPANGAN BAKU:\n")
cat("- Function custom     : ", round(s_custom, 6), "\n")
cat("- Function R built-in : ", round(s_builtin, 6), "\n")
cat("- Selisih            : ", round(abs(s_custom - s_builtin), 10), "\n")
cat("- Parameter teoritis  : ", sd_given, "\n")
cat("- Validasi function   : ", ifelse(abs(s_custom - s_builtin) < 1e-10, "✓ BENAR", "✗ ERROR"), "\n")
```
HASIL ANALISIS DATA NORMAL (n=1000, μ=89, σ=10):
Parameter teoritis: μ = 89 , σ = 10 

STATISTIK SAMPEL:
- Rata-rata    :  89.1855 
- Median       :  89.1614 
- Varians      :  101.3548 

PERBANDINGAN SIMPANGAN BAKU:
- Function custom     :  10.06751 
- Function R built-in :  10.06751 
- Selisih            :  0 
- Parameter teoritis  :  10 
- Validasi function   :  ✓ BENAR

```{r}
# Setup plot
par(mfrow = c(2, 2))

# 1. Histogram
hist(normal_data, breaks = 40, 
     main = "Histogram Data Normal",
     xlab = "Nilai", ylab = "Frekuensi",
     col = "deepskyblue2", border = "black")
abline(v = mean_data, col = "red", lwd = 2)
abline(v = mean_given, col = "blue", lwd = 2, lty = 2)
legend("topright", 
       legend = c(paste("x̄ =", round(mean_data, 2)), 
                 paste("μ =", mean_given)),
       col = c("red", "blue"), lty = c(1, 2), lwd = 2)

# 2. Q-Q plot
qqnorm(normal_data, main = "Q-Q Plot vs Normal")
qqline(normal_data, col = "red")

# 3. Box plot
boxplot(normal_data, main = "Box Plot Data", 
        ylab = "Nilai", col = "aquamarine2")

# 4. Density plot
plot(density(normal_data), main = "Kurva Densitas",
     xlab = "Nilai", ylab = "Densitas", lwd = 2)
curve(dnorm(x, mean = mean_given, sd = sd_given), 
      add = TRUE, col = "red", lwd = 2, lty = 2)
legend("topright", 
       legend = c("Densitas Sampel", "Densitas Teoritis"),
       col = c("black", "red"), lty = c(1, 2), lwd = 2)

par(mfrow = c(1, 1))

# Test normalitas
shapiro_test <- shapiro.test(normal_data)
cat("\nTEST NORMALITAS (Shapiro-Wilk):\n")
cat("- W statistic  : ", round(shapiro_test$statistic, 6), "\n")
cat("- p-value      : ", format(shapiro_test$p.value, scientific = TRUE), "\n")
cat("- Kesimpulan   : ", ifelse(shapiro_test$p.value > 0.05, 
                                "Data mengikuti distribusi normal (α = 0.05)", 
                                "Data tidak mengikuti distribusi normal (α = 0.05)"), "\n")
```
Kesimpulan   :  Data mengikuti distribusi normal (α = 0.05) 

## 5. Simulasi Antrian di Bank

Sebuah bank memiliki **2 teller** dengan kondisi sebagai berikut:

* **Nasabah datang rata-rata 5 orang per jam**, mengikuti **distribusi Poisson**
* **Waktu pelayanan per nasabah** mengikuti **distribusi Eksponensial** dengan **rata-rata 8 menit**
* **Jam operasional bank adalah 6 jam per hari**

---

### **Kerjakan tugas-tugas berikut:**

**(a)** Buatlah **simulasi antrian selama 20 hari kerja**

**(b)** Hitung **berapa lama rata-rata nasabah menunggu**

**(c)** Hitung **berapa persen waktu teller sibuk bekerja**

**(d)** Bandingkan jika bank **menambah 1 teller lagi** — apakah **lebih efisien?**

**(e)** Buat **grafik yang menunjukkan panjang antrian sepanjang hari**

```{r}
# Simulasi Sistem Antrian Bank
library(ggplot2)
library(dplyr)
library(knitr)

# Set seed untuk reproducibility
set.seed(123)

# Parameter sistem antrian
lambda_arrival <- 5/60  # 5 orang per jam = 5/60 per menit
mu_service <- 1/8       # rata-rata 8 menit per pelayanan = 1/8 per menit
bank_hours <- 6 * 60    # 6 jam = 360 menit
num_days <- 20          # simulasi 20 hari kerja

# Function untuk simulasi antrian satu hari
simulate_bank_queue <- function(lambda, mu, total_time) {
  # Generate waktu kedatangan (Poisson process)
  arrival_times <- c()
  current_time <- 0
  
  while(current_time < total_time) {
    # Waktu antar kedatangan (Exponential dengan rate lambda)
    inter_arrival <- rexp(1, lambda)
    current_time <- current_time + inter_arrival
    if(current_time <= total_time) {
      arrival_times <- c(arrival_times, current_time)
    }
  }
  
  if(length(arrival_times) == 0) {
    return(list(
      num_customers = 0,
      waiting_times = numeric(0),
      service_times = numeric(0),
      total_waiting_time = 0,
      avg_waiting_time = 0,
      max_queue_length = 0,
      server_busy_time = 0,
      utilization = 0
    ))
  }
  
  num_customers <- length(arrival_times)
  
  # Generate waktu pelayanan (Exponential dengan rate mu)
  service_times <- rexp(num_customers, mu)
  
  # Simulasi proses antrian
  departure_times <- numeric(num_customers)
  waiting_times <- numeric(num_customers)
  queue_lengths <- numeric(num_customers)
  
  # Nasabah pertama
  departure_times[1] <- arrival_times[1] + service_times[1]
  waiting_times[1] <- 0
  queue_lengths[1] <- 1
  
  # Nasabah selanjutnya
  for(i in 2:num_customers) {
    # Waktu mulai dilayani = max(waktu datang, waktu selesai nasabah sebelumnya)
    service_start <- max(arrival_times[i], departure_times[i-1])
    waiting_times[i] <- max(0, departure_times[i-1] - arrival_times[i])
    departure_times[i] <- service_start + service_times[i]
    
    # Hitung panjang antrian saat nasabah i datang
    queue_lengths[i] <- sum(departure_times[1:(i-1)] > arrival_times[i]) + 1
  }
  
  # Statistik hasil
  total_waiting_time <- sum(waiting_times)
  avg_waiting_time <- mean(waiting_times)
  max_queue_length <- max(queue_lengths)
  server_busy_time <- sum(service_times)
  utilization <- server_busy_time / total_time * 100
  
  return(list(
    num_customers = num_customers,
    arrival_times = arrival_times,
    service_times = service_times,
    waiting_times = waiting_times,
    departure_times = departure_times,
    queue_lengths = queue_lengths,
    total_waiting_time = total_waiting_time,
    avg_waiting_time = avg_waiting_time,
    max_queue_length = max_queue_length,
    server_busy_time = server_busy_time,
    utilization = utilization
  ))
}

# (a) Simulasi antrian selama 20 hari kerja
cat("=== SIMULASI ANTRIAN BANK SELAMA 20 HARI ===\n\n")

# Inisialisasi hasil simulasi
daily_results <- list()
summary_stats <- data.frame(
  Hari = 1:num_days,
  Jumlah_Nasabah = numeric(num_days),
  Rata_Rata_Menunggu = numeric(num_days),
  Waktu_Menunggu_Total = numeric(num_days),
  Panjang_Antrian_Max = numeric(num_days),
  Utilisasi_Teller = numeric(num_days)
)

# Jalankan simulasi untuk setiap hari
for(day in 1:num_days) {
  result <- simulate_bank_queue(lambda_arrival, mu_service, bank_hours)
  daily_results[[day]] <- result
  
  summary_stats[day, "Jumlah_Nasabah"] <- result$num_customers
  summary_stats[day, "Rata_Rata_Menunggu"] <- result$avg_waiting_time
  summary_stats[day, "Waktu_Menunggu_Total"] <- result$total_waiting_time
  summary_stats[day, "Panjang_Antrian_Max"] <- result$max_queue_length
  summary_stats[day, "Utilisasi_Teller"] <- result$utilization
}

# Tampilkan tabel hasil harian
cat("Tabel Hasil Simulasi Harian:\n")
print(kable(summary_stats, digits = 2, 
           col.names = c("Hari", "Jml Nasabah", "Rata² Tunggu (mnt)", 
                        "Total Tunggu (mnt)", "Max Antrian", "Utilisasi (%)")))

# (b) Rata-rata lama nasabah menunggu
overall_waiting_times <- unlist(lapply(daily_results, function(x) x$waiting_times))
avg_waiting_overall <- mean(overall_waiting_times)

cat("\n=== ANALISIS WAKTU MENUNGGU ===\n")
cat("Rata-rata lama nasabah menunggu:", round(avg_waiting_overall, 2), "menit\n")
cat("Median waktu menunggu:", round(median(overall_waiting_times), 2), "menit\n")
cat("Std deviasi waktu menunggu:", round(sd(overall_waiting_times), 2), "menit\n")
cat("Waktu menunggu maksimum:", round(max(overall_waiting_times), 2), "menit\n")

# (c) Persentase waktu teller sibuk bekerja
avg_utilization <- mean(summary_stats$Utilisasi_Teller)
cat("\n=== ANALISIS UTILISASI TELLER ===\n")
cat("Rata-rata persentase waktu teller sibuk:", round(avg_utilization, 2), "%\n")
cat("Utilisasi minimum:", round(min(summary_stats$Utilisasi_Teller), 2), "%\n")
cat("Utilisasi maksimum:", round(max(summary_stats$Utilisasi_Teller), 2), "%\n")

# (d) Perbandingan efisiensi 1 vs 2 teller
cat("\n=== PERBANDINGAN 1 TELLER vs 2 TELLER ===\n")

# Simulasi dengan 2 teller (simplified model)
simulate_two_tellers <- function(lambda, mu, total_time) {
  # Generate kedatangan
  arrival_times <- c()
  current_time <- 0
  
  while(current_time < total_time) {
    inter_arrival <- rexp(1, lambda)
    current_time <- current_time + inter_arrival
    if(current_time <= total_time) {
      arrival_times <- c(arrival_times, current_time)
    }
  }
  
  if(length(arrival_times) == 0) {
    return(list(avg_waiting_time = 0, utilization = 0))
  }
  
  num_customers <- length(arrival_times)
  service_times <- rexp(num_customers, mu)
  
  # Simulasi 2 teller (pilih yang lebih cepat selesai)
  teller1_free <- 0
  teller2_free <- 0
  waiting_times <- numeric(num_customers)
  
  for(i in 1:num_customers) {
    # Pilih teller yang lebih cepat tersedia
    if(teller1_free <= teller2_free) {
      waiting_times[i] <- max(0, teller1_free - arrival_times[i])
      teller1_free <- max(arrival_times[i], teller1_free) + service_times[i]
    } else {
      waiting_times[i] <- max(0, teller2_free - arrival_times[i])
      teller2_free <- max(arrival_times[i], teller2_free) + service_times[i]
    }
  }
  
  total_service_time <- sum(service_times)
  utilization <- (total_service_time / 2) / total_time * 100  # 2 teller
  
  return(list(
    avg_waiting_time = mean(waiting_times),
    utilization = utilization
  ))
}

# Simulasi perbandingan
comparison_results <- data.frame(
  Skenario = c("1 Teller", "2 Teller"),
  Rata_Tunggu = numeric(2),
  Utilisasi = numeric(2)
)

# 1 Teller (dari hasil sebelumnya)
comparison_results[1, "Rata_Tunggu"] <- avg_waiting_overall
comparison_results[1, "Utilisasi"] <- avg_utilization

# 2 Teller
two_teller_results <- replicate(num_days, 
  simulate_two_tellers(lambda_arrival, mu_service, bank_hours), 
  simplify = FALSE)

avg_wait_2teller <- mean(sapply(two_teller_results, function(x) x$avg_waiting_time))
avg_util_2teller <- mean(sapply(two_teller_results, function(x) x$utilization))

comparison_results[2, "Rata_Tunggu"] <- avg_wait_2teller
comparison_results[2, "Utilisasi"] <- avg_util_2teller

print(kable(comparison_results, digits = 2,
           col.names = c("Skenario", "Rata² Tunggu (menit)", "Utilisasi (%)")))

# Analisis efisiensi
improvement_wait <- (avg_waiting_overall - avg_wait_2teller) / avg_waiting_overall * 100
cat("\nPerbaikan waktu tunggu dengan 2 teller:", round(improvement_wait, 1), "%\n")

if(improvement_wait > 30) {
  cat("Rekomendasi: Menambah 1 teller akan SANGAT EFISIEN\n")
} else if(improvement_wait > 15) {
  cat("Rekomendasi: Menambah 1 teller cukup efisien\n")
} else {
  cat("Rekomendasi: Menambah teller mungkin tidak terlalu diperlukan\n")
}

# (e) Grafik panjang antrian sepanjang hari
cat("\n=== VISUALISASI HASIL SIMULASI ===\n")

# Pilih hari dengan aktivitas tinggi untuk visualisasi
busy_day <- which.max(summary_stats$Jumlah_Nasabah)
busy_day_data <- daily_results[[busy_day]]

# Plot 1: Histogram waktu menunggu
par(mfrow = c(2, 2))

hist(overall_waiting_times, breaks = 30, 
     main = "Distribusi Waktu Menunggu (20 hari)",
     xlab = "Waktu Menunggu (menit)", ylab = "Frekuensi",
     col = "violet", border = "black")
abline(v = avg_waiting_overall, col = "red", lwd = 2)
legend("topright", legend = paste("Rata-rata =", round(avg_waiting_overall, 2)), 
       col = "red", lwd = 2)

# Plot 2: Utilisasi teller per hari
plot(1:num_days, summary_stats$Utilisasi_Teller, 
     type = "b", pch = 19, col = "blue",
     main = "Utilisasi Teller per Hari",
     xlab = "Hari", ylab = "Utilisasi (%)",
     ylim = c(0, 100))
abline(h = avg_utilization, col = "red", lty = 2)
legend("topright", legend = paste("Rata-rata =", round(avg_utilization, 1), "%"), 
       col = "red", lty = 2)

# Plot 3: Jumlah nasabah per hari
barplot(summary_stats$Jumlah_Nasabah, 
        names.arg = 1:num_days,
        main = "Jumlah Nasabah per Hari",
        xlab = "Hari", ylab = "Jumlah Nasabah",
        col = "brown2", border = "black")

# Plot 4: Perbandingan 1 vs 2 teller
barplot(comparison_results$Rata_Tunggu, 
        names.arg = comparison_results$Skenario,
        main = "Perbandingan Waktu Tunggu",
        ylab = "Rata-rata Waktu Tunggu (menit)",
        col = c("red", "darkkhaki"), border = "black")

par(mfrow = c(1, 1))

# Analisis teoritis vs simulasi
cat("\n=== PERBANDINGAN TEORITIS vs SIMULASI ===\n")

# Teori antrian M/M/1
rho_theory <- lambda_arrival / mu_service  # Traffic intensity
avg_customers_theory <- rho_theory / (1 - rho_theory)  # L
avg_wait_theory <- rho_theory / (mu_service * (1 - rho_theory))  # Wq

cat("Traffic Intensity (ρ):", round(rho_theory, 3), "\n")
cat("Rata-rata jumlah nasabah dalam sistem (teoritis):", round(avg_customers_theory, 2), "\n")
cat("Rata-rata waktu menunggu (teoritis):", round(avg_wait_theory, 2), "menit\n")
cat("Rata-rata waktu menunggu (simulasi):", round(avg_waiting_overall, 2), "menit\n")
cat("Selisih teoritis vs simulasi:", round(abs(avg_wait_theory - avg_waiting_overall), 2), "menit\n")

if(rho_theory >= 0.9) {
  cat("\nPERINGATAN: Sistem mendekati tidak stabil (ρ ≥ 0.9)\n")
} else if(rho_theory >= 0.7) {
  cat("\nSistem cukup sibuk (ρ ≥ 0.7) - pertimbangkan menambah teller\n")
} else {
  cat("\nSistem dalam kondisi normal (ρ < 0.7)\n")
}

# Summary dan rekomendasi
cat("\n" %+% rep("=", 60) %+% "\n")
cat("RINGKASAN dan REKOMENDASI:\n")
cat(rep("=", 60) %+% "\n\n")

cat("1. KONDISI SAAT INI (1 Teller):\n")
cat("   - Rata-rata", round(mean(summary_stats$Jumlah_Nasabah), 1), "nasabah per hari\n")
cat("   - Waktu tunggu rata-rata:", round(avg_waiting_overall, 1), "menit\n")
cat("   - Utilisasi teller:", round(avg_utilization, 1), "%\n\n")

cat("2. DENGAN 2 TELLER:\n")
cat("   - Waktu tunggu akan berkurang", round(improvement_wait, 1), "%\n")
cat("   - Utilisasi per teller akan lebih optimal\n\n")

cat("3. REKOMENDASI OPERASIONAL:\n")
if(avg_waiting_overall > 10) {
  cat("   - Pertimbangkan menambah 1 teller (waktu tunggu > 10 menit)\n")
}
if(avg_utilization > 80) {
  cat("   - Teller sangat sibuk, risiko kelelahan tinggi\n")
}
if(max(summary_stats$Panjang_Antrian_Max) > 5) {
  cat("   - Antrian panjang dapat mengurangi kepuasan nasabah\n")
}
cat("   - Monitor jam sibuk untuk penjadwalan staff yang optimal\n")
```

---
=== SIMULASI ANTRIAN BANK SELAMA 20 HARI ===

Tabel Hasil Simulasi Harian:

=== ANALISIS WAKTU MENUNGGU ===
Rata-rata lama nasabah menunggu: 12.68 menit
Median waktu menunggu: 4.99 menit
Std deviasi waktu menunggu: 16.63 menit
Waktu menunggu maksimum: 80.83 menit

=== ANALISIS UTILISASI TELLER ===
Rata-rata persentase waktu teller sibuk: 71.04 %
Utilisasi minimum: 30 %
Utilisasi maksimum: 104.05 %

=== PERBANDINGAN 1 TELLER vs 2 TELLER ===

Perbaikan waktu tunggu dengan 2 teller: 93.2 %
Rekomendasi: Menambah 1 teller akan SANGAT EFISIEN

=== VISUALISASI HASIL SIMULASI ===

=== PERBANDINGAN TEORITIS vs SIMULASI ===
Traffic Intensity (ρ): 0.667 
Rata-rata jumlah nasabah dalam sistem (teoritis): 2 
Rata-rata waktu menunggu (teoritis): 16 menit
Rata-rata waktu menunggu (simulasi): 12.68 menit
Selisih teoritis vs simulasi: 3.32 menit

   
## 6. Analisis Simulasi Toko Kelontong Bu Sari
Bu Sari memiliki toko kelontong yang menjual beras dengan kondisi sebagai berikut:

* Penjualan beras per hari: 8-15 karung (distribusi Uniform)
* Stok awal: 100 karung
* Setiap 5 hari sekali: Bu Sari pesan ulang 50 karung beras
* Jika stok habis: kehilangan untung Rp50.000 per karung

```{r}
# Load required libraries
library(ggplot2)
library(dplyr)
library(knitr)
library(gridExtra)

# Set seed untuk reproducibility
set.seed(123)
```

```{r}
# Parameter simulasi
initial_stock <- 100
order_quantity <- 50
order_interval <- 5
loss_per_karung <- 50000
simulation_days <- 60

# Fungsi simulasi
simulate_store <- function(days = 60) {
  # Inisialisasi
  stock <- initial_stock
  daily_demand <- runif(days, min = 8, max = 15)
  daily_sales <- numeric(days)
  daily_stock <- numeric(days)
  daily_shortage <- numeric(days)
  daily_loss <- numeric(days)
  order_days <- seq(5, days, by = 5)
  
  for (day in 1:days) {
    # Cek apakah hari pemesanan
    if (day %in% order_days) {
      stock <- stock + order_quantity
    }
    
    # Permintaan hari ini
    demand <- daily_demand[day]
    
    # Penjualan aktual
    if (stock >= demand) {
      sales <- demand
      shortage <- 0
    } else {
      sales <- stock
      shortage <- demand - stock
    }
    
    # Update stok
    stock <- stock - sales
    
    # Simpan data
    daily_sales[day] <- sales
    daily_stock[day] <- stock
    daily_shortage[day] <- shortage
    daily_loss[day] <- shortage * loss_per_karung
  }
  
  return(data.frame(
    day = 1:days,
    demand = daily_demand,
    sales = daily_sales,
    stock = daily_stock,
    shortage = daily_shortage,
    loss = daily_loss
  ))
}

# Jalankan simulasi
simulation_result <- simulate_store(60)

# Debug: cek apakah data frame terbuat dengan benar
cat("Dimensi data frame:", dim(simulation_result), "\n")
cat("Nama kolom:", names(simulation_result), "\n")
cat("Beberapa baris pertama:\n")

# Tampilkan 10 hari pertama dengan format yang lebih jelas
cat("=== HASIL SIMULASI 10 HARI PERTAMA ===\n")
for(i in 1:min(10, nrow(simulation_result))) {
  cat(sprintf("Hari %2d: Permintaan=%.1f, Penjualan=%.1f, Stok=%.1f, Kekurangan=%.1f, Kerugian=Rp%.0f\n",
              simulation_result$day[i],
              simulation_result$demand[i],
              simulation_result$sales[i],
              simulation_result$stock[i],
              simulation_result$shortage[i],
              simulation_result$loss[i]))
}
```

**a. Simulasi Stok Beras Selama 60 Hari**
```{r}
# Grafik stok beras selama 60 hari
cat("\n=== MEMBUAT GRAFIK STOK ===\n")
p1 <- ggplot(simulation_result, aes(x = day, y = stock)) +
  geom_line(color = "darkseagreen", size = 1) +
  geom_point(color = "red", size = 0.8) +
  geom_vline(xintercept = seq(5, 60, by = 5), linetype = "dashed", alpha = 0.5, color = "cyan2") +
  labs(title = "Simulasi Stok Beras Selama 60 Hari",
       x = "Hari",
       y = "Stok (karung)",
       subtitle = "Garis hijau menunjukkan hari pemesanan") +
  theme_minimal()

print(p1)

# Statistik deskriptif stok
cat("\n=== STATISTIK STOK ===\n")
stock_stats <- summary(simulation_result$stock)
print(stock_stats)
cat("Stok minimum:", min(simulation_result$stock), "karung\n")
cat("Stok maksimum:", max(simulation_result$stock), "karung\n")
cat("Stok rata-rata:", round(mean(simulation_result$stock), 2), "karung\n")
```

=== MEMBUAT GRAFIK STOK ===

=== STATISTIK STOK ===

   Min. 1st Qu.  Median    Mean 3rd Qu.    Max. 
   0.00   16.45   33.45   34.85   51.79   90.96 
   
* Stok minimum: 0 karung
* Stok maksimum: 90.96093 karung
* Stok rata-rata: 34.85 karung

**b.  Hitung Berapa Kali Toko Kehabisan Stok**
```{r}
# Hitung berapa kali kehabisan stok
shortage_days <- sum(simulation_result$shortage > 0)
shortage_events <- rle(simulation_result$shortage > 0)
shortage_periods <- sum(shortage_events$values)

cat("\n=== ANALISIS KEHABISAN STOK ===\n")
cat("Jumlah hari kehabisan stok:", shortage_days, "hari\n")
cat("Jumlah periode kehabisan stok:", shortage_periods, "periode\n")
cat("Persentase hari kehabisan stok:", round(shortage_days/60*100, 1), "%\n")

# Detail hari-hari kehabisan stok
shortage_details <- simulation_result[simulation_result$shortage > 0, ]
if(nrow(shortage_details) > 0) {
  cat("\n=== DETAIL HARI-HARI KEHABISAN STOK ===\n")
  for(i in 1:nrow(shortage_details)) {
    cat(sprintf("Hari %2d: Permintaan=%.1f, Kekurangan=%.1f, Kerugian=Rp%.0f\n",
                shortage_details$day[i],
                shortage_details$demand[i],
                shortage_details$shortage[i],
                shortage_details$loss[i]))
  }
} else {
  cat("Tidak ada hari kehabisan stok dalam simulasi ini.\n")
}
```

**c.  Coba Berbagai Strategi: Pesan 40, 50, atau 60 Karung**
```{r}
# Fungsi untuk menguji strategi berbeda
test_strategy <- function(order_qty, days = 60) {
  stock <- initial_stock
  daily_demand <- runif(days, min = 8, max = 15)
  total_shortage <- 0
  total_loss <- 0
  shortage_days <- 0
  
  for (day in 1:days) {
    if (day %% 5 == 0) {
      stock <- stock + order_qty
    }
    
    demand <- daily_demand[day]
    
    if (stock >= demand) {
      stock <- stock - demand
    } else {
      shortage <- demand - stock
      total_shortage <- total_shortage + shortage
      total_loss <- total_loss + (shortage * loss_per_karung)
      shortage_days <- shortage_days + 1
      stock <- 0
    }
  }
  
  return(list(
    order_quantity = order_qty,
    total_shortage = total_shortage,
    total_loss = total_loss,
    shortage_days = shortage_days,
    avg_shortage_per_day = total_shortage / days
  ))
}

# Test berbagai strategi
strategies <- c(40, 50, 60)
strategy_results <- lapply(strategies, test_strategy)

# Buat dataframe untuk perbandingan
strategy_df <- data.frame(
  Strategi = paste0("Pesan_", strategies, "_karung"),
  Total_Kekurangan = sapply(strategy_results, function(x) round(x$total_shortage, 2)),
  Hari_Kehabisan = sapply(strategy_results, function(x) x$shortage_days),
  Total_Kerugian = sapply(strategy_results, function(x) x$total_loss),
  Rata2_Kekurangan = sapply(strategy_results, function(x) round(x$avg_shortage_per_day, 2))
)

# Visualisasi perbandingan strategi
p2 <- ggplot(strategy_df, aes(x = Strategi, y = Total_Kerugian)) +
  geom_col(fill = "darkslategray2", alpha = 0.7) +
  geom_text(aes(label = paste0("Rp ", format(Total_Kerugian, big.mark = ","))), 
            vjust = -0.5) +
  labs(title = "Perbandingan Total Kerugian per Strategi",
       x = "Strategi Pemesanan",
       y = "Total Kerugian (Rp)") +
  theme_minimal() +
  theme(axis.text.x = element_text(angle = 45, hjust = 1))

print(p2)
```


=== PERBANDINGAN STRATEGI PEMESANAN ===

* Pesan_40_karung: Kekurangan=130.0 karung, Hari kehabisan=18, Kerugian=Rp6,500,192
* Pesan_50_karung: Kekurangan=28.0 karung, Hari kehabisan=5, Kerugian=Rp1,398,323
* Pesan_60_karung: Kekurangan=0.0 karung, Hari kehabisan=0, Kerugian=Rp0

**d. Coba Ubah Frekuensi Pesan: Setiap 3, 5, atau 7 Hari**
```{r}
# Fungsi untuk menguji frekuensi pemesanan berbeda
test_frequency <- function(order_interval, days = 60) {
  stock <- initial_stock
  daily_demand <- runif(days, min = 8, max = 15)
  total_shortage <- 0
  total_loss <- 0
  shortage_days <- 0
  total_orders <- 0
  
  for (day in 1:days) {
    if (day %% order_interval == 0) {
      stock <- stock + order_quantity
      total_orders <- total_orders + 1
    }
    
    demand <- daily_demand[day]
    
    if (stock >= demand) {
      stock <- stock - demand
    } else {
      shortage <- demand - stock
      total_shortage <- total_shortage + shortage
      total_loss <- total_loss + (shortage * loss_per_karung)
      shortage_days <- shortage_days + 1
      stock <- 0
    }
  }
  
  return(list(
    order_interval = order_interval,
    total_orders = total_orders,
    total_shortage = total_shortage,
    total_loss = total_loss,
    shortage_days = shortage_days
  ))
}

# Test berbagai frekuensi
frequencies <- c(3, 5, 7)
frequency_results <- lapply(frequencies, test_frequency)

# Buat dataframe untuk perbandingan
frequency_df <- data.frame(
  Frekuensi = paste0("Setiap_", frequencies, "_hari"),
  Total_Pemesanan = sapply(frequency_results, function(x) x$total_orders),
  Hari_Kehabisan = sapply(frequency_results, function(x) x$shortage_days),
  Total_Kerugian = sapply(frequency_results, function(x) x$total_loss),
  Total_Kekurangan = sapply(frequency_results, function(x) round(x$total_shortage, 2))
)

# Visualisasi perbandingan frekuensi
p3 <- ggplot(frequency_df, aes(x = Frekuensi, y = Total_Kerugian)) +
  geom_col(fill = "aquamarine2", alpha = 0.7) +
  geom_text(aes(label = paste0("Rp ", format(Total_Kerugian, big.mark = ","))), 
            vjust = -0.5) +
  labs(title = "Perbandingan Total Kerugian per Frekuensi Pemesanan",
       x = "Frekuensi Pemesanan",
       y = "Total Kerugian (Rp)") +
  theme_minimal()

print(p3)
```
=== PERBANDINGAN FREKUENSI PEMESANAN ===

* Setiap_3_hari: Pemesanan=20 kali, Hari kehabisan=0, Kerugian=Rp0
* Setiap_5_hari: Pemesanan=12 kali, Hari kehabisan=3, Kerugian=Rp1,175,752
* Setiap_7_hari: Pemesanan=8 kali, Hari kehabisan=24, Kerugian=Rp10,565,500

**e. Grafik Pergerakan Stok dan Rekomendasi untuk Bu Sari**
```{r}
# Grafik komprehensif pergerakan stok
p4 <- ggplot(simulation_result, aes(x = day)) +
  geom_line(aes(y = stock, color = "Stok"), size = 1) +
  geom_line(aes(y = demand, color = "Permintaan"), size = 0.8) +
  geom_point(data = simulation_result[simulation_result$shortage > 0, ], 
             aes(y = 0), color = "red", size = 2, shape = 17) +
  geom_vline(xintercept = seq(5, 60, by = 5), linetype = "dashed", alpha = 0.3) +
  scale_color_manual(values = c("Stok" = "blue", "Permintaan" = "orange")) +
  labs(title = "Pergerakan Stok vs Permintaan Selama 60 Hari",
       x = "Hari",
       y = "Jumlah (karung)",
       color = "Legenda",
       subtitle = "Segitiga merah = hari kehabisan stok, garis vertikal = hari pemesanan") +
  theme_minimal() +
  theme(legend.position = "bottom")

print(p4)

# Summary statistics
total_loss_original <- sum(simulation_result$loss)
total_shortage_original <- sum(simulation_result$shortage)
```


=== RINGKASAN HASIL SIMULASI ===

Strategi saat ini (pesan 50 karung setiap 5 hari):

* Total kerugian: Rp 1,585,617 
* Total kekurangan:  31.71  karung
* Hari kehabisan stok:  6  hari dari 60 hari

=== REKOMENDASI UNTUK BU SARI ===

Berdasarkan analisis simulasi:

STRATEGI JUMLAH PEMESANAN:

   Strategi terbaik: Pesan 60 karung
   Alasan: Menghasilkan kerugian terendah

STRATEGI FREKUENSI PEMESANAN:

   Frekuensi terbaik: Setiap 3 hari
   Alasan: Meminimalkan risiko kehabisan stok

KESIMPULAN:

   - Permintaan harian bervariasi 8-15 karung dengan rata-rata ~11.5 karung
   - Stok awal 100 karung cukup baik untuk buffer
   - Perlu monitoring ketat menjelang hari pemesanan
   - Pertimbangkan sistem peringatan ketika stok < 20 karung
   
   